【裁判字號】    96,上,188
【裁判日期】    970630
【裁判案由】    土地所有權移轉登記
【裁判全文】
臺灣高等法院臺南分院民事判決  96年度上字第188號
上  訴  人  丙○○
            丁○○
共      同
訴訟代理人  蔡明哲  律師
被 上 訴人  盧啟東即祭祀公業盧良盛管理人
訴訟代理人  甲○○
被 上 訴人  乙○○
上列當事人間請求土地所有權移轉登記事件，上訴人對於中華民
國96年8月14日臺灣嘉義地方法院第一審判決（96年度訴字248號
）提起上訴，本院於96年6月17日言詞辯論終結，判決如下：
    主  文
原判決廢棄。
被上訴人盧啟東即祭祀公業盧良盛管理人應將坐落嘉義縣竹崎鄉
○○段198地號、199地號、205地號、206地號、207地號土地所
有權移轉登記予上訴人。
第一、二審訴訟費用均由被上訴人盧啟東即祭祀公業盧良盛管理
人負擔。
    事  實
甲、上訴人方面：
一、先位聲明：
  (一)原判決廢棄。
  (二)被上訴人盧啟東即祭祀公業盧良盛管理人應將坐落嘉義縣竹
    崎鄉○○段198地號、199地號、205地號、206地號、207地
    號土地所有權移轉登記予上訴人。
  (三)第一、二審訴訟費用由被上訴人負擔。
二、備位聲明：
  (一)原判決廢棄。
  (二)被上訴人乙○○應給付上訴人新臺幣（下同）2,866,677元
    及自起訴狀繕本送達之翌日起至清償日止，按年息百分之5
    計算之利息。
  (三)上訴人願供擔保，請准宣告假執行。
  (四)第一、二審訴訟費用由被上訴人負擔。
三、陳述：除與原判決記載相同者，予以引用外，補稱略以：
  (一)先位部分：按「祭祀公業之祀產土地屬公業派下員全體公同
    共有，其處分除祭祀公業之規約另有規定，應依其規定外，
    應得派下員全體同意或依土地法第34條之1規定辦理，否則
    對其他派下員不生效力。」（民法第828條、土地法第34條
    之1）。「因祭祀公業祀產與第三人涉訟時，祭祀公業管理
    人雖得以自己名義代表派下員全體起訴或應訴。（最高法院
    37年上字第6064號判例參照）。惟該管理人於訴訟中成立和
    解同意將公業之土地所有權移轉與對造者，因訴訟上之和解
    ，與確定判決有同一之效力（民事訴訟法第380條第1項)，
    可視為已有讓與公業土地所有權之意思表示（強制執行法第
    130條參照），是該管理人自應依公業規約之規定，或應得
    派下員全體之同意，或合於土地法第34條之1之規定為之，
    否則，該和解因係無權處分行為，對全體派下員係屬效力未
    定（對公業管理人是否有效乃另一問題）。本件其他派下員
    於訴訟中主張和解無效，顯係拒絕承認該項和解，是此項和
    解如確有不符民法第828條第2項、土地法第34條之1之規定
    ，或公業規約之情形，將因此確定歸於無效（民法第118條
    第1項參照）。」；又「祭祀公業管理人，以祭祀公業管理
    人名義，將公業土地與建築公司訂立合建契約，除當地有管
    理人得代表公業派下全體處分公業土地之習慣可認派下全體
    有以此為契約內容之意思，應認該合建契約有效外，依土地
    法第34條之1第5項準用第1項規定，應經派下過半數及其應
    有部分合計過半數之同意，該項合建契約始為有效，否則應
    認係無權代理。」、「按祭祀公業財產為派下全體公同共有
    ，為目前實務所採之見解，故得依土地法第34條之1第5項準
    用第1項之規定處理，惟因公同共有，並無應有部分存在，
    是即計算其派下員人數過半數即可。（內政部65年9月2日臺
    內地692712號函參照）」。（司法院廳民一字第22562號
    函、民國（下同）71年3月13日司法院第一期司法業務研究
    會座談、司法院第一期司法業務研究會參照）。故本件縱系
    爭買賣契約未得全體派下員同意，然依上開實務見解，若派
    下員人數過半數同意，系爭買賣契約仍合法有效。本件被上
    訴人乙○○為祭祀公業盧良盛前管理人，而祭祀公業盧良盛
    全體派下員共有28人，此亦為被上訴人於原審所自認，被上
    訴人於93年12月11日與上訴人簽訂系爭買賣契約時，早已於
    93年9月1日派下員大會取得乙○○等17名派下員同意（已逾
    全體28人之半數），嗣後增加為54人，亦已取得52人之同意
    ，僅2人不同意。顯見被上訴人祭祀公業盧良盛將系爭5筆土
    地出賣予上訴人，係有授權前管理人即被上訴人乙○○全權
    處理，被上訴人祭祀公業盧良盛並曾將此案送交嘉義縣竹崎
    鄉公所備查。故本件屬有權代理、有權處分，絕非無權代理
    ，上訴人自得訴請履行契約移轉土地所有權登記。
  (二)備位聲明部分：若鈞院仍認系爭買賣契約係屬被上訴人乙○
    ○無權代理所為，且事後未經其餘派下員承認而不生效力，
    對被上訴人乙○○部分，因其身為祭祀公業管理人，明知未
    得全體派下員同意，竟使上訴人陷於錯誤而終止三七五租約
    而無法回復，並無權代理與上訴人簽訂系爭買賣契約，除依
    系爭買賣契約書第9條約定、民法第226條之規定外，另依民
    法第184條及第110條無權代理人損害賠償責任之規定，因三
    七五租約已終止而無法回復，上訴人自得請求以金錢賠償無
    法回復原狀之損害。故依系爭買賣契約書第9條約定，得請
    求已交付定金10萬元之2倍違約金20萬元。另上訴人首依三
    七五減租條例第17條第2項第3款規定，主張依系爭土地價值
    三分之一金額，依土地登記謄本公告現值共計8,314,650元
    ，三分之一為2,771,550元。故上開規定係計算上訴人享有
    系爭土地利益之標準依據，而非請求權基礎。再退步言之，
    依買賣契約書第13條約定「…本買賣案件係375租約土地，
    由承租人承購，所以買賣價金以全部土地2/3計付。」即兩
    造均承認系爭375租約土地之買賣，承租人可得之土地利益
    以全部土地價金1/3計算之。系爭買賣契約約定之土地價金
    為800萬元，故上訴人本得享有承租之利益，即為2,666,677
    元（800萬元之1/3），合計上訴人得請求2,866,677元。
四、證據：除援用原審提出之立證方法外，補提：祭祀公業盧良
    盛派下員全體名冊、祭祀公業盧良盛派下員大會會議記錄、
    切結書、嘉義縣竹崎鄉公所函（均影本）各1份。
乙、被上訴人方面：
  Ａ：被上訴人盧啟東即祭祀公業盧良盛管理人
一、聲明：
  (一)上訴駁回。
  (二)第一、二審訴訟費用由上訴人負擔。
二、陳述：除與原判決記載相同者，予以引用外，補稱略以：
    同意上訴人之請求，2位不同意之派下員，屆時我們會將其
    應得之價金提存法院。
三、證據：除援用原審提出之立證方法外，補提：96年11月12日
    嘉義縣竹崎鄉鄉公所函影本為證。
  Ｂ：被上訴人乙○○
      未於言詞辯論期日到場，亦未提出書狀作何聲明或陳述。
    理  由
甲、程序方面：
    本件被上訴人祭祀公業盧良盛之管理人已由乙○○變更為盧
    啟東，並於97年1月24日以書狀聲明承受訴訟，及提出嘉義
    縣竹崎鄉公所96年11月12日函1份為證（見本院卷第107–10
    8頁），應予准許，又被上訴人乙○○經合法通知，無正當
    理由而未於言詞辯論期日到場，核無民事訴訟法第386條所
    列各款情形，應依上訴人之聲請，由其一造辯論而為判決，
    合先敘明。
乙、實體方面：
一、上訴人主張：就先位聲明部分主張本件坐落於嘉義縣竹崎鄉
    ○○段198地號、199地號、205地號、206地號、207地號土
    地（以下簡稱系爭5筆土地）係祭祀公業盧良盛所有，而被
    上訴人乙○○則為祭祀公業盧良盛管理人。上訴人前向祭祀
    公業盧良盛承租系爭5筆土地而為耕地三七五租約之承租人
    。上訴人於93年12月11日由被上訴乙○○為祭祀公業盧良盛
    之代理人而與祭祀公業盧良盛以系爭5筆土地為標的訂立買
    賣契約書（以下簡稱系爭買賣契約），約定價金為4,927,20
    0元，而上訴人同意終止上開耕地三七五租約。惟祭祀公業
    盧良盛嗣拒絕移轉系爭5筆土地之所有權，爰依民法第348條
    第1項之法律關係，請求被上訴人盧啟東即祭祀公業盧良盛
    管理人將系爭5筆土地所有權移轉登記予上訴人。若認上訴
    人先位請求無理由，依最高法院33年上字第2489號、71年台
    上字第5051號判例意旨，系爭買賣契約對被上訴人乙○○仍
    為有效。上訴人已交付定金100,000元予被上訴人乙○○，
    依系爭買賣契約書第9條約定，被上訴人乙○○應加倍返還
    定金作為違約金即200,000元。且上訴人因終止耕地三七五
    契約而喪失可得繼續使用系爭5筆土地之利益，爰比照耕地
    三七五減租條例第17條第2項第3款規定，計得上訴人所失利
    益為2,666,677元，故備位聲明求為命被上訴人乙○○應給
    付上訴人2,866,677元等語。
二、被上訴人盧啟東即祭祀公業盧良盛管理人則以：同意上訴人
    之請求，2位不同意之派下員，屆時我們會將其應得之價金
    提存法院等語。
三、本院判斷：
  (一)按臺灣之祭祀公業並非法人，僅屬於其死亡者後裔公同共有
    祭產之總稱，其本身無權利能力，不能為權利之主體，其財
    產為祭祀公業派下公同共有，不因土地登記簿記載其所有名
    義為祭祀公業而異其性質，故該不動產仍應認為其派下公同
    共有（最高法院65年度第2次民事庭會議決議(三)、同院39年
    台上字第364號判例參照）。次按公同共有人之權利義務，
    依其公同關係所由規定之法律或契約定之；除前項之法律或
    契約另有規定外，公同共有物之處分，及其他之權利行使，
    應得公同共有人全體之同意，民法第828條固定有明文。惟
    依土地法第34條之1第1項規定，共有土地或建築改良物，其
    處分、變更及設定地上權、永佃權、地役權或典權，應以共
    有人過半數及其應有部分合計過半數之同意行之；但其應有
    部分合計逾三分之二者，其人數不予計算。又依同條第5項
    規定，此項規定於公同共有準用之。是關於公同共有土地之
    處分，土地法第34條之1第1項、第5項既有特別規定，自應
    優先適用土地法之規定。祭祀公業既為派下員全體公同共有
    之祀產，如此項祀產為土地時，依上開規定，其處分除公業
    規約另有規定外，應以派下員過半數及其「潛在的應有部分
    」（即派下權比率）合計過半數之同意為之，但其「潛在的
    應有部份」合計逾三分之二者，其人數則可不予計算。又派
    下總會之決議是因派下之行使表決權，而成立的祭祀公業內
    部之意思表現，而祭祀公業總會決議中派下權行使表決權未
    必都須出席總會，可以書面表決，或由代理人行使，亦可以
    挨戶訪詢之決議方法行使表決權，再以挨戶訪問決議之情況
    ，並非召開會議，而係向全體派下表示欲議決之議題，尋求
    其贊成與否，故必須超過全體之半數以決議之（柿齒松平著
    ，祭祀公業與臺灣特殊法律之研究第89–90頁參照）。
  (二)本件上訴人主張系爭買賣契約係被上訴人乙○○以祭祀公業
    盧良盛前管理人之地位，而以祭祀公業盧良盛之名義與上訴
    人訂立買賣契約，並提出93年12月11日與被上訴人祭祀公業
    盧良盛簽訂之買賣契約、祭祀公業盧良盛93年9月1日派下員
    大會會議記錄影本各一份附卷為證（見原審卷第11–14頁、
    本院卷第40-48頁），並為被上訴人盧啟東即祭祀公業盧良
    盛管理人所不爭執，且同意將系爭5筆土地移轉登記與上訴
    人（見本院卷第144頁）。是上訴人主張盧啟東即祭祀公業
    盧良盛管理人有將系爭5筆土地出賣與上訴人之事實，堪信
    為真實。
  (三)雖被上訴人盧啟東即祭祀公業盧良盛於93年12月11日出賣系
    爭5筆土地與上訴人之前，於同年9月1日召開之派下員大會
    ，其中討論提案七：「本祭祀公業盧良盛派下財產，由日據
    時代就由子孫各自分耕，且子孫間亦有各自買賣耕作權或使
    用權，因此提請諸位議決將土地所有權買賣移轉登記予目前
    之耕作人，因此提請諸位議決將土地所有權買賣移轉登記予
    目前之更作人或使用人，並授權乙○○全權處分土地買賣事
    宜，請議決。」，經討論決議：「本案經表決同意，授權祭
    祀公業盧良盛派下管理人乙○○全權代理處分土地所有權買
    賣移轉登記事宜，本案表決通過，呈報主管機關核備。」（
    見本院卷第41頁）時，未有全體派下員出席，致產生該次派
    下員大會之決議是否有效及當時被上訴人祭祀公業盧良盛之
    管理人乙○○是否有權出賣系爭5筆土地權限之疑義。
  (四)依上訴人提出之被上訴人祭祀公業盧良盛於93年9月1日之派
    下員大會記錄，簽名出席之人數固僅17人，而當時被上訴人
    祭祀公業盧良盛之派下員全體人數為28人，有派下員名冊影
    本一份在卷可稽（見本院卷第39頁），顯已超過全體派下員
    人數之半數。雖至97年6月17日本院行言詞辯論時，其派下
    員人數已增加至54人，然簽名同意追認出賣系爭5筆土地之
    人數亦高達52人，僅2人未簽名而已，此為上訴人及被上訴
    人盧啟東即祭祀公業盧良盛管理人所是認（見本院卷第144
    頁），更逾半數以上。足見上訴人主張被上訴人祭祀公業盧
    良盛將系爭5筆土地出賣於上訴人，係有授權前管理人即被
    上訴人乙○○全權處理，應可採信。
  (五)退而言之，縱被上訴人祭祀公業盧良盛未授權前管理乙○○
    出賣系爭5筆土地，惟按臺灣之祭祀公業，其財產既為祭祀
    公業派下公同共有，被上訴人祭祀公業盧良盛於93年9月1日
    之派下員大會，簽名同意授權乙○○全權處分土地買賣事宜
    之派下員，既已超過半數，而至97年6月17日本院行言詞辯
    論時，其派下員全體人數雖增加至54人，然簽名同意追認出
    賣系爭5筆土地之人數亦高達52人之多，僅2人未簽名而已，
    已符合依土地法第34條之1第5項準用第1項之規定，依上揭
    (一)之說明，被上訴人祭祀公業盧良盛出賣系爭5筆土地，亦
    發生效力。更何況，被上訴人盧啟東即祭祀公業盧良盛管理
    人於97年6月17日本院行言詞辯論時，亦陳明同意上訴人之
    請求。
  (六)次按物之出賣人，負交付其物於買受人，並使其取得該物所
    有權之義務。民法第348條第1項定有明文。查兩造簽訂之系
    爭買賣契約書第2條約定：「價金議定每平方公尺新臺幣捌
    百元正計算。價款全部新臺幣肆佰玖拾貳萬柒仟貳佰元正。
    給付辦法約定如下：1.簽約同時即交訂金新臺幣壹拾萬元正
    經出賣人收訖無訛。2.尾款新臺幣肆佰捌拾貳萬柒仟貳佰元
    整，於產權移轉登記完畢后一次付清。」（見原審卷第11頁
    ），被上訴人祭祀公業盧良盛前管理人乙○○已於系爭買賣
    契約簽訂時，已收受定金10萬元，依系爭買賣契約第2條之
    2.約定「尾款新臺幣肆佰捌拾貳萬柒仟貳佰元整，於產權移
    轉登記完畢后一次付清。」，被上訴人祭祀公業盧良盛自有
    先將系爭5筆土地所有權移轉登記與上訴人之義務，上訴人
    再將尾款4,827,200元交付與被上訴人祭祀公業盧良盛。從
    而上訴人依系爭買賣契約訴請被上訴人盧啟東即祭祀公業盧
    良盛應將系爭5筆土地所有權移轉登記與上訴人，應有理由
    ，應予准許。至2位不同意出賣系爭5筆土地之派下員，被上
    訴人盧啟東即祭祀公業盧良盛當庭表示屆時會將其應得之價
    金提存法院等語（見本院卷第144頁），併此敘明。
四、綜上所述，上訴人本於系爭買賣契約之法律關係，請求被上
    訴人盧啟東即祭祀公業盧良盛之管理人應將坐落嘉義縣竹崎
    鄉○○段198地號、199地號、205地號、206地號移轉登記予
    上訴人，為有理由，應予准許。而其先位聲明有理由，即無
    就其備位請求部分為審理必要。是以，原審就先位聲明、備
    位聲明均為上訴人敗訴判決，容有未洽，上訴意旨指摘原判
    決不當，求予廢棄，為有理由，應由本院廢棄改判如主文第
    2項所示。
五、至兩造其餘之攻擊或防禦方法及未經援用之證據，經本院斟
    酌後，認為均不足以影響本判決之結果，自無逐一詳予論駁
    之必要，併此敘明。
六、據上論結，本件上訴為有理由，依民事訴訟法第450條、第7
    8條、第463條、第385條第1項前段，判決如主文。
中    華    民    國    97    年    6     月    30    日
                  民事第四庭    審判長法  官  王惠一
                                      法  官  林永茂
                                      法  官  王浦傑
上為正本係照原本作成。
如對本判決上訴，須於判決送達後20日內向本院提出上訴狀，未
表明上訴理由者，應於上訴後20日內，向本院提出理由書（須附
繕本）。依法須繳納裁判費並應委任律師為訴訟代理人，始得上
訴。
中    華    民    國    97    年    7     月    1     日
                                      書記官  謝淑玉
【附記】
民事訴訟法第466條之1：
(1)對於第二審判決上訴，上訴人應委任律師為訴訟代理人。但上
  訴人或其法定代理人具有律師資格者，不在此限。
(2)上訴人之配偶、三親等內之血親、二親等內之姻親，或上訴人
  為法人、中央或地方機關時，其所屬專任人員具有律師資格並
  經法院認為適當者，亦得為第三審訴訟代理人。
民事訴訟法第466條之2：
  上訴人無資力委任訴訟代理人者，得依訴訟救助之規定，聲請
  第三審法院為之選任律師為其訴訟代理人。


司法院資訊處製作；財團法人民間司法改革基金會備份。
